ACORDAO-COMPLETO-2420059

ACÓRDÃO 1972/2020 ATA 28/2020 - PLENÁRIO

VISTOS, relatados e discutidos estes autos que, no presente momento, tratam de embargos de declaração pela Advocacia-Geral da União em face do Acórdão 967/2020 proferido pelo Plenário do TCU no sentido de determinar que, em conjunto com o Ministério da Economia, a Casa Civil da Presidência da República adote as providências necessárias com vistas ao efetivo cumprimento das determinações prolatadas pelo Acórdão 1176/2015-TCU-Plenário;
ACORDAM os Ministros do Tribunal de Contas da União, reunidos em Sessão do Plenário, ante as razões expostas pelo Relator, em:
9.1. conhecer dos presentes embargos de declaração opostos pela Advocacia-Geral da União em face do Acórdão 967/2020, nos termos do art. 34 da Lei nº 8.443, de 1992, e do art. 287 do RITCU, para, no mérito, rejeitá-los;
9.2. enviar a cópia do presente Acórdão, com o Relatório e a Proposta de Deliberação, à ora embargante, além do envio ao Ministério da Economia e à Casa Civil da Presidência da República, para ciência e adoção das providências cabíveis; e
9.3. arquivar o presente processo.

Embargos de declaração opostos contra acórdão que proferiu determinação em processo de representação sobre possível falta de uniformização quanto à aplicação da legislação que trata do cálculo dos proventos de aposentadoria dos servidores titulares de cargo efetivo dos Poderes da União, incluídas suas autarquias e fundações, previsto no § 3º do art. 40 da Constituição Federal (redação dada pela EC 41/2003).

Ministério da Economia e Casa Civil da Presidência da República.

3. Embargante: Casa Civil da Presidência da República.

13.1. Ministros presentes: José Mucio Monteiro (Presidente), Walton Alencar Rodrigues, Benjamin Zymler, Augusto Nardes, Aroldo Cedraz, Raimundo Carreiro, Ana Arraes e Bruno Dantas.
13.2. Ministro-Substituto convocado: Augusto Sherman Cavalcanti.
13.3. Ministros-Substitutos presentes: Marcos Bemquerer Costa, André Luís de Carvalho (Relator) e Weder de Oliveira.

ACORDAO-COMPLETO-2534961

Acórdão de Relação 1112/2022 - Plenário

Acórdão de Relação

Eliane Gazola de Souza

Pedro Felício de Souza

ANDRÉ DE CARVALHO

Ministro-Substituto André Luís de Carvalho.

Trata-se, no presente momento, de embargos de declaração pela Advocacia-Geral da União em face do Acórdão 967/2020 proferido pelo Plenário do TCU no sentido de determinar que, em conjunto com o Ministério da Economia, a Casa Civil da Presidência da República adote as providências necessárias com vistas ao efetivo cumprimento das determinações prolatadas pelo Acórdão 1176/2015-TCU-Plenário.
2.	O aludido Acórdão 967/2020 foi prolatado pelo Plenário do TCU nos seguintes termos:
"Considerando que o presente processo trata de representação formulada pela Secretaria de Fiscalização de Pessoal junto ao TCU sobre a falta de uniformização na aplicação, por parte de alguns órgãos públicos federais, da legislação regente sobre o cálculo dos proventos de aposentadoria dos servidores titulares de cargo efetivo na administração federal pela média das maiores remunerações, em conformidade com o previsto no § 3º do art. 40 da Constituição de 1988, com a modificação dada pela EC 41, de 2003, a partir da vigência da MP nº 167, de 2004, convertida subsequentemente na Lei nº 10.887, de 2004;
	Considerando que, diante das inconsistências identificadas no cálculo dos proventos de aposentadoria dos aludidos servidores, o Plenário do TCU prolatou o Acórdão 1.176/2015 e, em síntese, determinou a adoção de critérios e procedimentos por parte de todos os órgãos, autarquias e fundações autárquicas da administração pública federal para o adequado cálculo dos proventos de aposentadoria dos seus servidores efetivos, além da adoção de providências para a efetiva regularização desses pagamentos diante do pagamento em efetiva consonância com as regras indicadas no referido acórdão;
	Considerando que, ao avaliar a prestação de contas dos gestores da Fundação Nacional do Índio (Funai) no bojo do TC Processo 026.097/2016-8 para o exercício de 2015, o TCU teria constatado que, apesar de ter efetuado o recálculo dos proventos de aposentadoria, a Funai não teria adotado as providências cabíveis para a efetiva regularização das suscitadas inconsistências;
	Considerando, por esse prisma, que o cumprimento das determinações proferidas pelo aludido Acórdão 1.176/2015 pelos demais órgãos e entes federais estaria em monitoramento, tendo a 2ª Câmara do TCU prolatado o Acórdão 5.581/2017 e ali determinado que, no bojo do presente processo, fosse promovida a audiência dos gestores da Funai pela não adoção das providências indicadas no item 9.4 do Acórdão 1176/2015-TCU-Plenário;
	Considerando que, no presente momento, o TCU deve apreciar as razões de justificativa apresentadas pelos seguintes gestores da Funai: (i) Thaís Dias Gonçalves, como Diretora de Administração e Gestão - Substituta (gestão: de 1º/1/2015 a 13/7/2015) ; (ii) Máximo Oliveira de Souza, como Diretor de Administração e Gestão - Interino-Substituto (gestão: de 31/8/2015 a 9/9/2015 e de 30/9/2015 a 31/12/2015) ; e (iii) Wendell Carlos Rosa de Araújo, como Diretor de Administração e Gestão - Interino (gestão: de 12/1/2015 a 6/2/2015 e de 16/7/2015 a 29/9/2015) ;
	Considerando que, com a exceção para a Sra. Thaís Dias, os suscitados responsáveis apresentaram as suas razões de justificativa no sentido de terem adotado as providências para a efetiva regularização dos proventos dos servidores da Funai em consonância com o item 9.4 do Acórdão 1176/2015-TCU-Plenário;
	Considerando, dessa forma, que, após a análise final do feito, a Sefip sugeriu o acolhimento das razões de justificativa apresentadas por Máximo Oliveira e Wendell Carlos Rosa, sem prejuízo de essas razões serem objetivamente aproveitadas em favor de Thaís Dias, já que, a despeito da regular citação, ela deixou transcorrer in albis o prazo para a apresentação da sua defesa, passando à condição de revel perante o TCU;
	Considerando, então, que, a partir das informações prestadas pela Funai, teria restado comprovada a efetiva redução dos proventos para os 15 servidores beneficiados pelos inadequados pagamentos em cumprimento ao Acórdão 1176/2015-TCU-Plenário, podendo o TCU acolher as correspondentes razões de justificativa apresentadas pelos aludidos responsáveis, diante dos elementos de convicção até que obtidos pelo Tribunal;
Considerando, enfim, que o identificado atraso no cumprimento da determinação do TCU não teria resultado em efetivo dano ao erário, já que teria sido provocado pela dificuldade operacional de a Funai dar o cumprimento a todas as correspondentes medidas, e não pela inadequada atuação dos beneficiários;
	Considerando, ainda, que subsistiria a necessidade de determinar que, em conjunto com o Ministério da Economia, a Casa Civil da Presidência da República adote as providências necessárias com vistas a promover o efetivo cumprimento das determinações prolatadas pelo Acórdão 1176/2015-TCU-Plenário por parte de todos os demais órgãos e entes federais junto ao Poder Executivo, informando o TCU sobre o resultado das correspondentes providências adotadas, ao final do aludido prazo;
	Os Ministros do Tribunal de Contas da União, reunidos em Sessão de Plenário, ACORDAM, por unanimidade, com fundamento nos arts. 143, V, alínea "c", do Regimento Interno do TCU, aprovado pela Resolução nº 246, de 2011, de acordo com os pareceres emitidos nos autos, em:
 (i) considerar revel a Sra. Thaís Dias Gonçalves (CPF XXX.484.006-XX) , nos termos do art. 12, § 3º, da Lei nº 8.443, de 1992, sem prejuízo de lhe aproveitar os elementos objetivos apresentados nas defesas dos demais responsáveis;
 (ii) acolher as correspondentes razões de justificativa apresentadas por Máximo Oliveira de Souza (CPF XXX.047.291-XX) e Wendell Carlos Rosa de Araújo (CPF XXX.267.111-XX) ; e
 (iii) prolatar as determinações abaixo indicadas.
	(...) 1.7. Determinar, nos termos do art. 250, II, do Regimento Interno do TCU, que, no prazo de 120 (cento e vinte) dias contados da ciência desta deliberação, em conjunto com o Ministério da Economia, a Casa Civil da Presidência da República adote as providências necessárias com vistas a promover o efetivo cumprimento das determinações prolatadas pelo Acórdão 1176/2015-TCU-Plenário por parte de todos os órgãos e entes federais junto ao Poder Executivo, informando o TCU sobre o resultado das correspondentes providências adotadas, ao final do aludido prazo;
	1.8. Determinar que a Sefip adote as seguintes medidas:
	1.8.1. promova, com a devida urgência, o monitoramento sobre o cumprimento das determinações e da recomendação proferidas pelo Acórdão 1176/2015-TCU-Plenário por parte de todos os órgãos, autarquias e fundações autárquicas da administração federal em consonância com o item 9.8 do aludido acórdão; e
	1.8.2. envie a cópia do presente Acórdão, com a cópia do parecer da unidade técnica, aos responsáveis, à Fundação Nacional do Índio (Funai) , à Casa Civil da Presidência da República e ao Ministério da Economia, para ciência e eventuais providências."
3.	Inconformada, a Advocacia-Geral da União opôs os embargos de declaração à Peça 339 em face da suposta ocorrência de omissão no referido acórdão, tendo, para tanto, alegado que o referido acórdão padeceria de omissão, ao não indicar os fundamentos para o envio de determinação para a Casa Civil da Presidência da República e o Ministério da Economia adotarem as medidas necessárias com vistas ao cumprimento das determinações prolatadas pelo Acórdão 1176/2015-TCU-Plenário, além de ter destacado que a operacionalização das aludidas determinações estaria sob a responsabilidade de cada órgão e entidade do Sistema de Pessoal Civil da Administração Federal (Sipec) , e, ao final, a ora embargante requereu o recebimento dos aludidos embargos para, com os efeitos infringentes, excluir a Casa Civil da Presidência da República no item 1.7 do referido Acórdão 967/2020-TCU-Plenário.
É o Relatório.

8.1. Erica Izabel da Rocha Costa (55202/OAB-DF), entre outros, representando a Casa Civil da Presidência da República.

Não atuou.

EMBARGOS DE DECLARAÇÃO. REPRESENTAÇÃO. AUSÊNCIA DO SUPOSTO VÍCIO NO ACÓRDÃO 967/2020-TCU-PLENÁRIO. CONHECIMENTO. REJEIÇÃO. COMUNICAÇÃO.

REPRESENTAÇÃO (REPR)

não atuou.

Trata-se, no presente momento, de embargos de declaração pela Advocacia-Geral da União em face do Acórdão 967/2020 proferido pelo Plenário do TCU no sentido de determinar que, em conjunto com o Ministério da Economia, a Casa Civil da Presidência da República adote as providências necessárias com vistas ao efetivo cumprimento das determinações prolatadas pelo Acórdão 1176/2015-TCU-Plenário.
2.	Os presentes embargos podem ser, preliminarmente, conhecidos pelo TCU, por atenderem aos requisitos legais e regimentais de admissibilidade, para - no mérito - serem, contudo, rejeitados.
3.	O referido Acórdão 967/2020 foi prolatado pelo Plenário do TCU, em sintese, nos seguintes termos:
"Considerando que o presente processo trata de representação formulada pela Secretaria de Fiscalização de Pessoal junto ao TCU sobre a falta de uniformização na aplicação, por parte de alguns órgãos públicos federais, da legislação regente sobre o cálculo dos proventos de aposentadoria dos servidores titulares de cargo efetivo na administração federal pela média das maiores remunerações, em conformidade com o previsto no § 3º do art. 40 da Constituição de 1988, com a modificação dada pela EC 41, de 2003, a partir da vigência da MP nº 167, de 2004, convertida subsequentemente na Lei nº 10.887, de 2004;
	Considerando que, diante das inconsistências identificadas no cálculo dos proventos de aposentadoria dos aludidos servidores, o Plenário do TCU prolatou o Acórdão 1.176/2015 e, em síntese, determinou a adoção de critérios e procedimentos por parte de todos os órgãos, autarquias e fundações autárquicas da administração pública federal para o adequado cálculo dos proventos de aposentadoria dos seus servidores efetivos, além da adoção de providências para a efetiva regularização desses pagamentos diante do pagamento em efetiva consonância com as regras indicadas no referido acórdão;
	Considerando que, ao avaliar a prestação de contas dos gestores da Fundação Nacional do Índio (Funai) no bojo do TC Processo 026.097/2016-8 para o exercício de 2015, o TCU teria constatado que, apesar de ter efetuado o recálculo dos proventos de aposentadoria, a Funai não teria adotado as providências cabíveis para a efetiva regularização das suscitadas inconsistências;
	 (...) Considerando, ainda, que subsistiria a necessidade de determinar que, em conjunto com o Ministério da Economia, a Casa Civil da Presidência da República adote as providências necessárias com vistas a promover o efetivo cumprimento das determinações prolatadas pelo Acórdão 1176/2015-TCU-Plenário por parte de todos os demais órgãos e entes federais junto ao Poder Executivo, informando o TCU sobre o resultado das correspondentes providências adotadas, ao final do aludido prazo;
	Os Ministros do Tribunal de Contas da União, reunidos em Sessão de Plenário, ACORDAM, por unanimidade, com fundamento nos arts. 143, V, alínea "c", do Regimento Interno do TCU, aprovado pela Resolução nº 246, de 2011, de acordo com os pareceres emitidos nos autos, em:
	(...) 1.7. Determinar, nos termos do art. 250, II, do Regimento Interno do TCU, que, no prazo de 120 (cento e vinte) dias contados da ciência desta deliberação, em conjunto com o Ministério da Economia, a Casa Civil da Presidência da República adote as providências necessárias com vistas a promover o efetivo cumprimento das determinações prolatadas pelo Acórdão 1176/2015-TCU-Plenário por parte de todos os órgãos e entes federais junto ao Poder Executivo, informando o TCU sobre o resultado das correspondentes providências adotadas, ao final do aludido prazo;
	1.8. Determinar que a Sefip adote as seguintes medidas:
	1.8.1. promova, com a devida urgência, o monitoramento sobre o cumprimento das determinações e da recomendação proferidas pelo Acórdão 1176/2015-TCU-Plenário por parte de todos os órgãos, autarquias e fundações autárquicas da administração federal em consonância com o item 9.8 do aludido acórdão; e
	1.8.2. envie a cópia do presente Acórdão, com a cópia do parecer da unidade técnica, aos responsáveis, à Fundação Nacional do Índio (Funai) , à Casa Civil da Presidência da República e ao Ministério da Economia, para ciência e eventuais providências."  (grifou-se) 
4.	A Advocacia-Geral da União passou, contudo, a opor os presentes embargos sob o pretexto de o referido acórdão padecer de omissão, ao não indicar os fundamentos para o envio de determinação para a Casa Civil da Presidência da República e o Ministério da Economia adotarem as medidas necessárias com vistas ao cumprimento das determinações prolatadas pelo Acórdão 1176/2015-TCU-Plenário, além de ter destacado que a operacionalização das aludidas determinações estaria sob a responsabilidade de cada órgão e entidade do Sistema de Pessoal Civil da Administração Federal (Sipec) , de tal sorte que, ao final, a ora embargante requereu o recebimento dos aludidos embargos para, com os efeitos infringentes, excluir a Casa Civil da Presidência da República do item 1.7 do referido Acórdão 967/2020-TCU-Plenário.
5.	Ocorre, todavia, que o Acórdão 967/2020 não padeceria desse suposto vício, pois a indicação da Casa Civil da Presidência da República e do Ministério da Economia estaria plenamente justificada a partir das competências legais e normativas desses órgãos para, em suas respectivas áreas de atribuição, conduzirem o efetivo cumprimento das determinações prolatadas pelo Acórdão 1.176/2015 em face dos órgãos e entes no Executivo federal com vistas a realizar o adequado cálculo dos proventos de aposentadoria em prol dos correspondentes servidores titulares de cargos efetivos. 
6.	Bem se sabe, por exemplo, que competiria à Casa Civil auxiliar o Executivo federal na coordenação, integração e acompanhamento das ações governamentais, nos termos do art. 3º, I, da Lei n.º 13.844, de 2019, e, por isso, foi promovida a sua indicação no referido acórdão com o intuito de buscar a sua preciosa articulação junto aos órgãos e entes federais com vistas a garantir o efetivo cumprimento das determinações proferidas pelo aludido Acórdão 1.176/2015, a partir do referido Acórdão 967/2020, por todas as correspondentes instituições no Executivo federal.
7.	A despeito, então, de não subsistir a suposta omissão na referida indicação da Casa Civil da Presidência da República, o TCU pode aqui esclarecer que, em cumprimento ao item 1.7 do Acórdão 967/2020, a Casa Civil pode exercer a adequada articulação junto aos órgãos e entes federais com vistas a garantir o efetivo cumprimento das subjacentes determinações do TCU por todos os órgãos e entes no Executivo federal. 
8.	Por outro ângulo, a despeito da ausência do expresso pedido da ora embargante para a eventual exclusão do Ministério da Economia no referido acórdão, o TCU pode adicionalmente esclarecer que o aludido ministério tende a contribuir para o efetivo cumprimento do item 1.7 do Acórdão 967/2020, ao atuar como sucessor do antigo Ministério do Planejamento, Desenvolvimento e Gestão, até porque, diante da superveniente omissão dos órgãos setoriais ou seccionais responsáveis, o Ministério da Economia pode exigir a regularização dos pagamentos incorretos ou indevidos, além da eventual correção de erros nas folhas de pagamento, em sintonia com o art. 138, VI, do Decreto n.º 9.745, de 2019.
9.	Não fosse o bastante, em consonância com o Decreto n.º 9.498, de 2018, o Ministério da Economia atuaria como centralizador da concessão e manutenção das aposentadorias pelo regime próprio de previdência social nos órgãos da administração federal direta, cabendo-lhe, pois, a subjacente supervisão sobre a efetiva regularização dos cálculos nos proventos de aposentadoria a partir do aludido Acórdão 1.176/2015.
10.	Diante, portanto, da anunciada ausência dos supostos vícios no referido Acórdão 967/2020-TCU-Plenário do TCU deve conhecer dos presentes embargos para, no mérito, rejeitá-los, sem prejuízo de agradecer à AGU pela sua contínua e relevante atuação em prol do aperfeiçoamento dos processos e das deliberações do TCU.
Ante o exposto, pugno pela prolação do Acórdão ora submetido a este Colegiado.
TCU, Sala das Sessões, em tagDataSessao.
Ministro-Substituto ANDRÉ LUÍS DE CARVALHO 
Relator